臺灣臺南地方法院刑事判決
110年度金訴字第473號
公  訴  人  臺灣臺南地方檢察署檢察官
被      告  周建華





上列被告因詐欺等案件，經檢察官提起公訴（110年度偵字第164
54號），被告於準備程序進行中就被訴事實為有罪之陳述，經本
院合議庭裁定由受命法官獨任進行簡式審判程序，判決如下：
    主  文
周建華犯三人以上共同冒用公務員名義犯詐欺取財罪，處有期徒
刑壹年貳月。
未扣案之犯罪所得新臺幣陸仟元沒收，於全部或一部不能沒收或
不宜執行沒收時，追徵其價額。
    事  實
一、周建華明知「大哥」及其他真實姓名年籍不詳之人所組成之
    詐欺集團，係3人以上，以實施詐術手段，共同組成具有持
    續性及牟利性之有結構性之犯罪組織。竟自民國110年6月15
    日起，加入該詐欺集團擔任車手及收水工作，負責向被害人
    收取詐欺款項，並將贓款轉交詐欺集團成員。周建華加入該
    詐欺集團後，與「大哥」及其他真實姓名年籍不詳之成員間
    ，共同意圖為自己不法之所有，基於加重詐欺取財及隱匿特
    定犯罪所得去向之洗錢等犯意聯絡，由該詐欺集團成員於11
    0年6月18日11時50分許，冒充法院人員書記官撥打電話予姜
    虹如，佯稱：帳戶遭人做為人頭使用，帳戶將被扣押，須提
    供帳戶餘額之一半作為擔保等語，致姜虹如陷於錯誤，於同
    日15時18分許，前往臺南市○○區○○路000號合作金庫銀行北
    新營分行，自其合作金庫銀行帳號000-0000000000000號帳
    戶提領新臺幣（下同）70萬元後，再返回臺南市下營區住處
    等待。嗣周建華經「大哥」之指示，於同日16時45分許，在
    臺南市○○區○○路0段000巷0號前，收取姜虹如交付之70萬元
    ，周建華復依「大哥」指示將錢轉交予其他詐欺集團成員，
    周建華因而獲利6,000元。
二、案經姜虹如訴由臺南市政府警察局麻豆分局報告臺灣臺南地
    方檢察署檢察官偵查起訴。
    理  由
一、本案被告所犯係死刑、無期徒刑或最輕本刑為3年以上有期
    徒刑以外之罪，亦非高等法院管轄之第一審案件。且被告於
    本院準備程序進行中，先就被訴事實為有罪之陳述，經告知
    被告簡式審判程序之旨，並經檢察官、被告之同意，而以簡
    式審判程序審理，有本院筆錄乙份在卷可稽，是下列所引用
    之證據依刑事訴訟法第273條之2規定，不受同法第159條第1
    項、第161條之2、第161條之3、第163條之1及第164條至第1
    70條規定之限制，以上合先敘明。
二、訊據被告周建華對於上開事實於本院審理中均坦承不諱，復
    有起訴書所載：
　　①被告周建華於警詢及偵查中之自白。
　　②證人即告訴人姜虹如、搭載被告至現場領取贓款，不知情
      之計程車司機許榮津、被告領取贓款後，搭載被告離開現
      場，不知情之計程車司機高志強等人於警詢中之證言。
　　③告訴人帳戶存摺影本1份。
　　④監視錄影翻拍畫面26張。　
　　等證據附卷可資佐證，足認被告之自白與事實相符，堪予採
    信，應依法論科。
三、論罪科刑：
　㈠按洗錢防制法之立法目的，在於防範及制止因犯該法第3條所
    列之特定犯罪而取得或變得之財物或財產上利益及其之孳息
    ，藉由包含處置（即將特定犯罪所得直接予以移轉或變更）
    、分層化（即以迂迴層轉、化整為零之多層化包裝方式，掩
    飾或隱匿特定犯罪所得）及整合（即收受、持有或使用他人
    之特定犯罪所得，使之回流至正常金融體系，而得以合法利
    用享受）等各階段之洗錢行為，使其形式上轉換成為合法來
    源，以掩飾或切斷特定犯罪所得與犯罪之關聯性，而藉以逃
    避追訴、處罰。一般而言，洗錢防制法第2條第2款之掩飾、
    隱匿行為，目的在遮掩、粉飾、隱藏、切斷特定犯罪所得與
    特定犯罪間之關聯性，是此類洗錢行為須與欲掩飾、隱匿之
    特定犯罪所得間具有物理上接觸關係（事實接觸關係）；特
    定犯罪之正犯實行特定犯罪後，為掩飾、隱匿其犯罪所得財
    物之去向及所在，而令被害人將款項轉入其所持有、使用之
    他人金融帳戶，並由該特定犯罪正犯前往提領其犯罪所得款
    項得手，如能證明該帳戶內之款項係特定犯罪所得，因已被
    提領而造成金流斷點，該當掩飾、隱匿之要件，該特定犯罪
    正犯自成立一般洗錢罪之正犯（最高法院刑事大法庭108年
    度臺上大字第3101號裁定意旨參照）。被告從事車手與收水
    工作，提領被害人遭詐騙所領出及交付之犯罪所得，並轉交
    詐欺集團上手之行為，已經造成金流斷點，該當掩飾、隱匿
    詐欺犯罪所得之去向之要件。
　㈡本件詐騙集團成員為3人以上，以實施詐術為手段、係具有牟
    利性之有結構性詐欺組織。被告於110年6月15日起加入上述
    詐騙集團組織，擔任車手與收水工作，業據被告供明在卷，
    俾該詐騙集團向告訴人詐取財物得逞，被告之行為自該當組
    織犯罪防制條例第3條第1項後段之參與犯罪組織罪。　
　㈢按共同正犯之成立，祇須具有犯意之聯絡，行為之分擔，既
    不問犯罪動機起於何人，亦不必每一階段犯行，均經參與；
    共同正犯間，非僅就其自己實施之行為負其責任，並在犯意
    聯絡之範圍內，對於他共同正犯所實施之行為，亦應共同負
    責（最高法院109年度台上字第1603號判決意旨參照）。又
    共同正犯之意思聯絡，原不以數人間直接發生者為限，縱有
    間接之聯絡者，亦包括在內；且共同正犯不限於事前有協定
    ，即僅於行為當時有共同犯意之聯絡者亦屬之，且表示之方
    法，不以明示通謀為必要，即相互間有默示之合致亦無不可
    （最高法院109年度台上字第2328號、103年度台上字第2335
    號判決意旨參照）。查被告於主觀上認知其加入本案詐欺集
    團，擔任車手與收水工作，為該集團提領詐得之款項，則被
    告即對所屬詐騙集團成員以上揭方式詐騙被害人，以獲得犯
    罪所得有所認識，其雖僅按照該詐欺集團成員之指示提領款
    項之後繳回詐騙集團成員，然被告主觀上應已預見自己所為
    係為詐騙集團收取犯罪所得，且所為移轉詐欺所得之舉，將
    得以掩飾或隱匿詐欺所得之來源或使他人逃避刑事追訴。惟
    其係與其他成員彼此為詐騙被害人而分擔犯罪行為之一部，
    相互利用其他詐欺集團成員之部分行為以遂行犯罪之目的，
    自應就全部行為負責，論以共同正犯。
　㈣核被告所為係犯，刑法第339條之4第1項第1、2款之三人以上
    共同冒用公務員名義犯詐欺取財罪及洗錢防制法第2條、第1
    4條第1項之洗錢罪、組織犯罪防制條例第3條第1項後段之參
    與犯罪組織罪。
  ㈤被告與前揭詐欺集團成員間，就加重詐欺與洗錢部分，有犯
    意聯絡及行為分擔，應論以共同正犯。
  ㈥被告於本案中所為，係以一行為同時觸犯三人以上共同冒用
    公務員名義犯詐欺取財、一般洗錢、參與犯罪組織等三罪，
    為想像競合犯，應依刑法第55條之規定，從一重論以三人以
    上共同冒用公務員名義犯詐欺取財罪。
  ㈦又想像競合犯之處斷刑，本質上係「刑之合併」，其所謂從
    一重處斷，乃將想像競合犯組成之評價上數罪，合併為科刑
    一罪。其所對應之刑罰，亦合併其評價上數罪之數法定刑，
    而為一個處斷刑。易言之，想像競合犯侵害數法益者皆成立
    犯罪，論罪時必須輕、重罪併舉論述，同時宣告所犯各罪名
    ，包括各罪有無加重、減免其刑之情形，亦應說明論列，量
    刑時併衡酌輕罪部分量刑事由，評價始為充足，然後依刑法
    第55條規定「從一重處斷」。非謂對於其餘各罪可置而不論
    。因此，法院決定處斷刑時，雖以其中最重罪名之法定刑，
    做為裁量之準據，惟於裁量其輕重時，仍應將輕罪合併評價
    在內（最高法院108年度台上字第4405、4408號判決意旨參
    照）。查犯洗錢防制法第14、15條之罪，在偵查或審判中自
    白者，減輕其刑；洗錢防制法第16條第2項，定有明文。又
    犯組織犯罪防制條例第3條之罪，偵查及審判中均自白者，
    減輕其刑；組織犯罪防制條例第8條第1項後段，亦有明文。
    被告就本案犯罪事實，已於偵查及本院審理中均坦承不諱，
    是就其所犯參與犯罪組織罪及洗錢罪部分，依上開規定原應
    減輕其刑，然參照前揭說明，被告就前述犯行係從一重論以
    三人以上共同冒用公務員名義犯詐欺取財罪，是就被告此2
    部分想像競合輕罪得減刑部分，本院僅於量刑時，併予審酌
    。
　㈧按參與犯罪組織者，其參與情節輕微者，得減輕或免除其刑
    ，組織犯罪防制條例第3條第1項但書定有明文。查被告參與
    本案犯罪組織，且擔任車手與收水工作，以致告訴人因詐欺
    而受有財產損害，受損金額非少，客觀上難認其參與犯罪組
    織之情節輕微，無依上開規定減輕或免除其刑之餘地。
　㈨末查被告犯組織犯罪防制條例第3條第l項後段之參與犯罪組
    織罪。然審酌被告係依指示負責車手與收水工作，尚非居於
    該組織之上層、主導地位，參與時間尚短，表現之危險性非
    鉅，且本院已就其犯行量處如主文所示之刑，應可透過刑罰
    之執行以矯治並預防其等未來再度危害社會之行為，尚難遽
    認有宣告刑前強制工作之必要，故參酌最高法院刑事大法庭
    108年度臺上大字第2306號裁定意旨，認無庸依組織犯罪防
    制條例第3條第3項規定對被告為強制工作之諭知，併予指明
    。
　㈩爰審酌被告正值青年，不思謀求正當工作，竟為滿足自己之
    金錢需求，貪圖利並，甘為本案詐欺集團成員吸收擔任取款
    車手與收水之工作，與該詐騙集團成員共同違犯上開犯行，
    實無足取。且被告所擔任之角色係使該詐騙集團得以實際獲
    取犯罪所得並掩飾、隱匿此等金流，使其他不法份子易於隱
    藏真實身分，減少遭查獲之風險，助長詐欺犯罪，同時使告
    訴人受有財產上損害而難於追償，侵害他人財產安全及社會
    經濟秩序，殊為不該。惟念被告犯後於偵審中均坦承犯行不
    諱，表現悔意，且考量被告之前科素行，兼衡被告於本案中
    之涉案情節及就本次犯行對被害人造成之損害程度。暨被告
    自陳其學歷為國中畢業、從事抓漏工作，月薪約3 萬5千元
    、未婚、無子女、家裡有父母親，母親約40多歲、父親近60
    歲，均有工作能力，毋庸被告扶養等一切情狀，量處如主文
    所示之刑，以示懲儆。
四、沒收：
  ①犯洗錢防制法第14條之罪，其所移轉、變更、掩飾、隱匿、
    收受、取得、持有、使用之財物或財產上利益，沒收之，同
    法第18條第1項前段定有明文，又該條項既未規定「不問屬
    於犯罪行為人與否」，自以屬於被告所有者為限，始得依該
    條項規定沒收之。查被告所領得之款項已交付詐欺集團，自
    不能依上開洗錢防制法第18條1項前段規定沒收。
  ②次按犯罪所得，屬於犯罪行為人者，沒收之；第1項之沒收，
    於全部或一部不能沒收或不宜執行沒收時，追徵其價額；刑
    法第38條之1第1項前段、第3項定有明文。經查：被告擔任
    車手及收水工作，獲得6,000元之報酬，業據被告供明在卷
    ，此部分犯罪所得並未扣案，爰依法宣告沒收，並諭知於全
    部或一部不能沒收或不宜執行沒收時，追徵其價額。
據上論斷，應依刑事訴訟法第273條之1第1項、第299條第1項前
段，洗錢防制法第2條、第14條第1項，組織犯罪防制條例第3條
第1項後段，刑法第11條、第28條、第339條之4第1項第1款、第2
款、第55條、第38條之1第1項前段、第3項，判決如主文。
本案經檢察官 徐書翰 提起公訴，檢察官 陳于文 到庭執行職務
。
中　　華　　民　　國　　111 　年　　1 　　月　　3 　　日
                  刑事第三庭  法  官 蔡直青
以上正本證明與原本無異。
如不服本判決應於收受本判決後20日內向本院提出上訴書狀，並
應敘述具體理由。其未敘述上訴理由者，應於上訴期間屆滿後20
日內向本院補提理由書狀（均須按他造當事人之人數附繕本）「
切勿逕送上級法院」。 
　　　　　　　　　　　　　　　書記官 鄭瓊琳　　　　
中　　華　　民　　國　　111 　年　　1 　　月　　3 　　日
附錄論罪科刑法條：
刑法第339條之4
①犯第339條詐欺罪而有下列情形之一者，處1年以上7年以下有期
  徒刑，得併科1百萬元以下罰金：
  一、冒用政府機關或公務員名義犯之。
  二、三人以上共同犯之。
  三、以廣播電視、電子通訊、網際網路或其他媒體等傳播工
　　  具，對公眾散布而犯之。
②前項之未遂犯罰之。
洗錢防制法第14條
①有第二條各款所列洗錢行為者，處7年以下有期徒刑，併科新臺
  幣5百萬元以下罰金。
②前項之未遂犯罰之。
③前二項情形，不得科以超過其特定犯罪所定最重本刑之刑。
組織犯罪防制條例第3條
①發起、主持、操縱或指揮犯罪組織者，處三年以上十年以下有
  期徒刑，得併科新臺幣一億元以下罰金；參與者，處六月以
  上五年以下有期徒刑，得併科新臺幣一千萬元以下罰金。但參
  與情節輕微者，得減輕或免除其刑。
②具公務員或經選舉產生之公職人員之身分，犯前項之罪者，加
  重其刑至二分之一。
③犯第一項之罪者，應於刑之執行前，令入勞動場所，強制工
  作，其期間為三年。
④前項之強制工作，準用刑法第九十條第二項但書、第三項及第
  九十八條第二項、第三項規定。
⑤以言語、舉動、文字或其他方法，明示或暗示其為犯罪組織之
  成員，或與犯罪組織或其成員有關聯，而要求他人為下列行
  為之一者，處三年以下有期徒刑，得併科新臺幣三百萬元以下
  罰金：
  一、出售財產、商業組織之出資或股份或放棄經營權。
  二、配合辦理都市更新重建之處理程序。
  三、購買商品或支付勞務報酬。
  四、履行債務或接受債務協商之內容。
⑥前項犯罪組織，不以現存者為必要。
⑦以第五項之行為，使人行無義務之事或妨害其行使權利者，亦
  同。
⑧第五項、第七項之未遂犯罰之。